ACORDAO-COMPLETO-2371822

ACÓRDÃO 12508/2019 ATA 41/2019 - SEGUNDA CÂMARA

VISTO, relatado e discutido este recurso de reconsideração interposto por Sueli Madruga Freire, contra o Acórdão 3483/2018-TCU-Segunda Câmara, de relatoria do Ministro Aroldo Cedraz.
ACORDAM os ministros do Tribunal de Contas da União, reunidos em sessão da Segunda Câmara, ante as razões expostas pelo relator e com fundamento nos arts. 32, inciso I, e 33 da Lei 8.443/1992, em:
9.1. conhecer do recurso de reconsideração e, no mérito, dar-lhe provimento parcial de modo a tornar insubsistente os subitens 9.3, 9.4, 9.5, 9.5.1 e 9.5.2 do acórdão recorrido a fim de desconsiderar o débito imputado e a multa aplicada, julgando as contas da Sra. Sueli Madruga Freire regulares com ressalvas, dando-lhe quitação;
9.2. dar ciência desta deliberação ao recorrente, aos demais interessados e à Procuradoria da República no Estado da Paraíba.

Recurso de Reconsideração interposto contra acórdão que julgou irregulares as contas da recorrente e condenou-a ao pagamento do débito, além de lhe imputar a multa, tendo em vista a não comprovação no nexo causal entre os recursos federais aportados a convênio que teve por objeto a apresentação da Banda Saia Justa nos festejos juninos de 2010 naquela municipalidade.

Segunda Câmara

Município de Lagoa de Dentro - PB.

3. Interessados/Responsáveis/Recorrentes:
3.1. Interessado: Ministério do Turismo (vinculador) (05.457.283/0001-19).
3.2. Responsável: Sueli Madruga Freire (XXX.197.364-XX).
3.3. Recorrente: Sueli Madruga Freire (XXX.197.364-XX).

13.1. Ministros presentes: Aroldo Cedraz (na Presidência), Augusto Nardes (Relator) e Raimundo Carreiro.
13.2. Ministro que não participou da votação: Aroldo Cedraz (na Presidência).
13.3. Ministro-Substituto convocado com voto vencido: André Luís de Carvalho (Revisor).

AUGUSTO NARDES

Ministro Aroldo Cedraz.

Transcrevo a seguir, com os ajustes de forma pertinentes, a instrução lavrada pelo Diretor da Secretaria de Recursos - Serur (peça 62) , cuja proposta foi diversa da exarada pelo auditor instrutor à peça 61, mas contou com a anuência do Secretário da unidade técnica (peça 63) :
O auditor federal entende que "o Convênio 1179/2010 não previu a apresentação de recibos ou notas fiscais emitidas pelas próprias bandas" (peça 61, p. 4, item 8.11) , que a questão do repasse dos recursos à banda foge à competência deste Tribunal (p.4, item 8.12) e que "a interpretação literal da Cláusula Terceira, item II, alínea "oo" do Convênio 1179/2010, que previa a glosa de valores no caso de inobservância do multicitado Acórdão 96/2008-TCU-Plenáriolenário, implicaria em enriquecimento sem justa causa da Administração" (p. 5, item 8.13) . Por essas razões, propõe "conhecer do recurso e, no mérito, dar-lhe provimento, a fim de desconsiderar o débito imputado e a multa aplicada, julgando as contas regulares" (p. 6, item 10, "a") . 
2.	Apesar de restar incontroverso que houve a apresentação, em si, da banda Saia Justa na festividade junina em Lagoa de Dentro, entende-se que os documentos acostados aos autos não são bastantes para o estabelecimento do nexo causal (aspecto financeiro) entre os recursos destinados ao pagamento do cachê de R$ 33.000,00 a referida banda, pelas seguintes razões de fato e de direito. 
3.	A fim de subsidiar a análise da execução financeira dos recursos do Convênio 1179/2010, transcreve-se, com as devidas escusas, excerto do ajuste (peça 2, p. 166) :  
CLÁUSULA DÉCIMA SEGUNDA - DA PRESTAÇÃO DE CONTAS
O CONVENENTE estará sujeito a prestar contas da boa e regular aplicação dos recursos recebidos, (...) , em conformidade com o disposto nos arts. 56 a 60 da Portaria Interministerial nº 127/2008, atualizada.
PARÁGRAFO PRIMEIRO. A prestação de contas deverá ser elaborada com rigorosa observância às disposições da Portaria Interministerial nº 127/2008, atualizada, devendo ser composta, além dos documentos e informações inseridos pelo CONVENENTE no SICONV, do seguinte: 
g) documento comprobatório do efetivo recebimento do cachê por parte dos artistas, e/ou bandas, e/ou grupos, emitido pelo contratante dos mesmos; e
PARÁGRAFO SEGUNDO. Na hipótese dos documentos e informações abaixo relacionados não puderem ser incluídos no SICONV, mediante justificativa do CONVENENTE, deverão ser apresentados ao CONCEDENTE:
cópia dos termos de contratos firmados com terceiros para a consecução do objeto conveniado e documentação comprobatória de sua execução;
4.	Observa-se que o Convênio 1179/2010 explicitou que se fazia necessário a apresentação de "documento comprobatório do efetivo recebimento do cachê por parte dos artistas, e/ou bandas, e/ou grupos, emitido pelo contratante dos mesmos" (grifos acrescidos) e de "cópia dos termos de contratos firmados com terceiros para a consecução do objeto conveniado e documentação comprobatória de sua execução". 
5.	No presente caso, a Prefeitura Municipal de Lagoa Dentro celebrou o Contrato 46/2010 com a empresa Flávio Gomes da Silva Produções e Eventos (peça 16, p. 128-129) , cujo objeto era a contratação da banda Saia Justa, no valor de R$ 33.000,00, da banda TJ Show, no valor de R$ 4.000,00, e da banda Forró Pegado, no valor de R$ 40.000,0000. Ou seja, a Municipalidade, em vez de contratar diretamente os artistas ou seus respectivos empresários exclusivos, ajustou com a referida empresa a contratação dos artistas.
6.	Partindo-se da premissa da fidedignidade dos documentos carreados aos autos (peça 6, p. 2-7) , pode-se concluir que os recursos referentes a banda Saia Justa e demais artistas foram transferidos para a empresa Flávio Gomes da Silva Promoções Artísticas e Eventos. 
7.	Superado esse ponto, faz-se mister elucidar a seguinte questão nodal: o fato da empresa Flávio Gomes da Silva Promoções Artísticas e Eventos (uma mera intermediária)  ter recebido os recursos é bastante para o estabelecimento do nexo causal ou se faz-se necessário a prova de que a parcela de recursos do Convênio 1179/2010 vinculada para o cachê da Saia Justa fora destinada, total ou parcialmente, para a referida banda?  
8.	O grau de violação ao art. 25, III, da Lei 8.666/1993, quando há a contratação, por inexigibilidade de licitação, com fundamento somente nas cartas de exclusividade, contratos de cessão e/ou autorização de representação é tema controverso preliminar e está atrelado a questão posta acima. A contratação alicerçada naqueles instrumentos jurídicos representa grave ofensa a norma legal ou mera impropriedade?
9.	Desde já, tem-se por premissa que este Tribunal considera que somente o contrato de exclusividade dá suporte para a contratação de artistas por inexigibilidade de licitação, com espeque no art. 25, inciso III, da Lei da Lei 8.666/1993. A matéria controvertida diz respeito tão somente acerca do grau de violação a norma constitucional-legal quando da contratação, por inexigibilidade, com respaldo nas cartas de exclusividade, contratos de cessão e/ou autorização de representação. 
10.	Sobre o tema, convém rememorar decisões plenárias proferidas por este Tribunal. O paradigmático Acórdão 96/2008-TCU-Plenáriolénário, sob relatoria do Exmo. Ministro Benjamin Zymler, exarou a seguinte determinação ao MTur, verbis: 
9.5. determinar ao Ministério do Turismo que, em seus manuais de prestação de contas de convênios e nos termos dessas avenças, informe que:
9.5.1. quando da contratação de artistas consagrados, enquadrados na hipótese de inexigibilidade prevista no inciso III do art. 25 da Lei nº 8.666/1992, por meio de intermediários ou representantes:
9.5.1.1. deve ser apresentada cópia do contrato de exclusividade dos artistas com o empresário contratado, registrado em cartório. Deve ser ressaltado que o contrato de exclusividade difere da autorização que confere exclusividade apenas para os dias correspondentes à apresentação dos artistas e que é restrita à localidade do evento; (destaques inseridos) .
11.	Recentemente, o Plenário deste Tribunal, por meio do Acórdão 1435/2017 da relatoria do Exmo. Ministro Vital do Rêgo, respondeu, em sede de consulta, ao Ministério do Turismo (MTur) que: 
ACORDAM os Ministros do Tribunal de Contas da União, reunidos em sessão plenária, ante as razões expostas pelo relator, em: 
9.1. conhecer da consulta, por atender aos requisitos de admissibilidade; 
9.2. responder ao consulente que: 
9.2.1. a apresentação apenas de autorização/atesto/carta de exclusividade que confere exclusividade ao empresário do artista somente para o (s) dia (s) correspondente (s) à apresentação deste, sendo ainda restrita à localidade do evento, não atende aos pressupostos do art. 25, inciso III, da Lei 8.666/1993, representando impropriedade na execução do convênio; 
9.2.2. do mesmo modo, contrariam o sobredito dispositivo legal as situações de contrato de exclusividade - entre o artista/banda e o empresário - apresentado sem registro em cartório, bem como de não apresentação, pelo convenente, do próprio contrato de exclusividade; 
9.2.3. tais situações, no entanto, podem não ensejar, por si sós, o julgamento pela irregularidade das contas tampouco a condenação em débito do (s) responsável (is) , a partir das circunstâncias inerentes a cada caso concreto, uma vez que a existência de dano aos cofres públicos, a ser comprovada mediante instauração da devida tomada de contas especial, tende a se evidenciar em cada caso, entre outras questões, quando: 
9.2.3.1. houver indícios de inexecução do evento objeto do convênio; ou 
9.2.3.2. não for possível comprovar o nexo de causalidade, ou seja, que os pagamentos tenham sido recebidos pelo artista ou por seu representante devidamente habilitado, seja detentor de contrato de exclusividade, portador de instrumento de procuração ou carta de exclusividade, devidamente registrados em cartório. 
9.3. enviar cópia deste acórdão, acompanhado do relatório e do voto que o fundamentam, ao Ministro do Turismo; 
9.4. determinar o arquivamento do presente processo.
12.	Donde se vê que tanto o Acórdão 96/2008-TCU-Plenáriolenário quanto o Acórdão 1435/2017-TCU-Plenário assentaram o entendimento que o contrato de exclusividade dos artistas com o empresário contratado deve ser registrado em cartório. A possível dicotomia entre os decisum é que, no primeiro, o Plenário somente considerou legal o contrato de exclusividade (não abarcando a carta de exclusividade)  dos artistas com o empresário exclusivo, para fins de comprovação da inexigibilidade prevista no inciso III do art. 25 da Lei nº 8.666/1993. 
13.	Por outro lado, o Plenário, por meio do Acórdão 1435/2017, respondeu ao MTur que a apresentação apenas de autorização/atesto/carta de exclusividade, que confere exclusividade ao empresário do artista somente para o (s) dia (s) correspondente (s) à apresentação deste e é restrita à localidade do evento, não atende aos pressupostos do art. 25, inciso III, da Lei 8.666/1993, representando impropriedade na execução do convênio.
14.	Entretanto, mais recentemente, o Exmo. Ministro Walton Alencar Rodrigues levou a apreciação do Plenário o TC Processo 022.890/2015-7, em razão da relevância do tema. A fim de subsidiar a análise, transcreve-se excerto do voto condutor do Acórdão 2730/2017-TCU-Plenário, verbis:
A alegação do defendente de que a WM Produções e Eventos Ltda. detinha contratos de exclusividade dos artistas não encontra respaldo nos autos nem no Siconv. Não localizei em nenhum dos dois, nem mesmo, cartas de exclusividade emitidas pelos artistas ou por seus empresários exclusivos, designando a produtora representante durante os dias e no local do evento.
Recentemente, ao apreciar a consulta formulada a esta Corte pelo MTur, no âmbito do TC Processo 022.552/2016-2, a respeito da não apresentação de contratos de exclusividade de artistas contratados com fulcro no art. 25, III, da Lei 8.666/1993, foi prolatado o Acórdão 1435/2017-TCU-Plenário, com o seguinte teor:
 (...) 
Nos termos da resposta dada ao consulente, a apresentação documento que confere exclusividade a empresário do artista somente para o dia e a localidade do evento não atende aos pressupostos estabelecidos no inciso III do art. 25 da Lei de Licitações e Contratos, para contratação direta por inexigilidade. Ainda assim, não dá ensejo, por si só, a julgamento das contas pela irregularidade, tampouco condenação em débito, cabendo apuração acerca da efetiva realização da apresentação contratada (9.2.3.1) bem como do nexo de causalidade entre os recursos do convênio e o pagamento do artista (9.2.3.2) , nexo esse evidenciado pela apresentação de recibos ou outros documentos que comprovem que os recursos conveniais foram percebidos pelo artista ou por seu representante exclusivo, seja este detentor de contrato de exclusividade, instrumento de procuração ou carta de exclusividade, todos eles registrados em cartório.
A meu ver, o entendimento adotado no Acórdão 1435/2017-TCU-Plenário requer premente evolução, por traduzir solução excessivamente condescendente com gestores que contratam artistas sem licitação, com fulcro no art. 25, III, da Lei 8.666/1993, a seguir transcrito, sem que estejam presentes os requisitos estabelecidos pelo dispositivo legal:
"Art. 25. É inexigível a licitação quando houver inviabilidade de competição, em especial:
 (...) 
III - para contratação de profissional de qualquer setor artístico, diretamente ou através de empresário exclusivo, desde que consagrado pela crítica especializada ou pela opinião pública."
Ainda que se adote o Acórdão 1435/2017-TCU-Plenário como parâmetro, não haveria como relevar a contratação de artistas e de locutor por empresa que não detinha contratos de exclusividade, situação verificada nestes autos. Isso porque não foram apresentados documentos que comprovem que os recursos conveniais destinados a cachês foram percebidos pelos artistas ou por seus representantes, habilitados por meio de contrato de exclusividade, instrumento de procuração ou carta de exclusividade, registrados em cartório, como prevê o item 9.2.3.2 da deliberação.
Além disso, o termo do Convênio 697/2009 (Siafi 704.113 - peça 1, p. 34-51) exige, expressamente, em sua cláusula terceira, alínea "ll" (peça 1, p. 39) , na hipótese de contratação direta de artista consagrado, enquadrados na hipótese de inexigibilidade prevista no inciso III do art. 25 da Lei 8.666/1993, por meio de intermediário ou representante, apresentação de contrato de exclusividade, sob pena de glosa dos valores envolvidos, ressaltando ainda que contrato de exclusividade não se confunde com autorização que confere exclusividade para o dia da apresentação do artista e que é restrita à localidade do evento.
Assim, as circunstâncias destes autos impõem a aplicação do item 9.2.3, do Acórdão 1435/2017-TCU-Plenário, que expressamente assevera necessidade de serem examinadas as circunstâncias inerentes a cada caso concreto. Assim, neste caso concreto, desde a celebração do convênio, o defendente tinha pleno conhecimento da necessidade de apresentar contrato de exclusividade, com abrangência espacial e temporal que exceda a data e localidade do evento, caso decidisse contratar e pagar artistas sem licitação, por meio de intermediário ou representante, com amparo no art. 25, III, da Lei 8.666/1993. Também de que qualquer comprovante de despesa emitido por intermediário ou representante não detentor de contrato de exclusividade, como é o caso da nota fiscal emitida pela WM Produções e Eventos Ltda., estaria sujeito a glosa.
A nota fiscal emitida pela empresa WM Produções e Eventos Ltda. não se presta a comprovar nexo de causalidade entre os recursos federais repassados e as apresentações dos artistas e do locutor porque, por imposição do termo convenial, somente poderiam receber em nome deles o intermediário ou representante a quem tivesse sido conferido contrato de exclusividade com abrangência espacial e temporal que exceda a data e localidade do evento.
Além disso, diversamente do consignado no item 9.2.1 do Acórdão 1435/2017-TCU-Plenário, a ausência de comprovação de pagamento ao detentor de contrato de exclusividade não caracteriza mera "impropriedade", mas irregularidade grave. O próprio dispositivo assevera que a ausência do documento infringe o art. 25, III, da Lei 8.666/1993. Na verdade, mais que isso; transgride o imperativo constitucional ínsito no art. 37, XXI, da CF/1988, que exige que os serviços sejam contratados mediante processo de licitação pública que assegure igualdade de condições a todos os concorrentes, ressalvados os casos especificados na legislação.
A contratação da produtora sem licitação se revela tanto mais grave quando se verifica que a Lei 8.666/93, em seu artigo 89, impõe pena de 3 a 5 anos de detenção a quem dispensar ou inexigir licitação fora das hipóteses previstas em lei, ou deixar de observar as formalidades pertinentes à dispensa ou à inexigibilidade. O tipo objetivo desse delito é o dolo, correspondendo ao conhecimento, pelo agente, de que a dispensa ou inexigibilidade da licitação irá efetivar-se em desacordo com a lei ou com menosprezo das formalidades que a lei exige.
Conforme o art. 25, caput, da Lei 8.666/1993 é inexigível a licitação nas hipóteses em que houver inviabilidade de licitação. Não há inviabilidade de licitação nos casos de contratação de empresa para intermediar contratação de artistas. Os processos julgados por esta Corte evidenciam a existência de diversas promotoras de eventos, por todo o país, aptas a organizar eventos e contratar de artistas. E, havendo possibilidade de competição entre promotoras de eventos, é imperioso licitar, a fim de garantir a observância do princípio constitucional da isonomia, a seleção da proposta mais vantajosa para a administração, bem como o atendimento aos princípios básicos da legalidade, da impessoalidade, da moralidade, da igualdade, da publicidade, da probidade administrativa, da vinculação ao instrumento convocatório e do julgamento objetivo.
 (...) 
Diante de tamanho descalabro no uso de recursos transferidos para execução de convênios que preveem contratação direta de artistas com fulcro no art. 25, III, da Lei 8.666/1993, não pode TCU consentir com abrandamento do rigor do MTur, na formalização e no exame das respectivas prestações de contas.
Por essas razões, rejeito as alegações de defesa apresentadas, julgo irregulares as contas especiais, condeno os responsáveis ao pagamento de débito, no valor histórico de R$ 183.040,00, na forma proposta pela unidade instrutiva, bem assim da multa prevista no art. 57 da Lei 8.443/1992.
15.	Pois bem. A contratação direta de artistas, por inexigibilidade, tem guarida nos seguintes dispositivos da Lei 8.666, de 1993:
Art. 25.  É inexigível a licitação quando houver inviabilidade de competição, em especial:
 (...) 
III - para contratação de profissional de qualquer setor artístico, diretamente ou através de empresário exclusivo, desde que consagrado pela crítica especializada ou pela opinião pública.
 (...) 
§ 2º Na hipótese deste artigo e em qualquer dos casos de dispensa, se comprovado superfaturamento, respondem solidariamente pelo dano causado à Fazenda Pública o fornecedor ou o prestador de serviços e o agente público responsável, sem prejuízo de outras sanções legais cabíveis.
Art. 26. [...]
Parágrafo único.  O processo de dispensa, de inexigibilidade ou de retardamento, previsto neste artigo, será instruído, no que couber, com os seguintes elementos:
 (...) 
II - razão da escolha do fornecedor ou executante;
III - justificativa do preço.
IV - documento de aprovação dos projetos de pesquisa aos quais os bens serão alocados.   (Incluído pela Lei nº 9.648, de 1998) 
16.	Como se vê, o permissivo legal (arts. 25 e 26 da Lei 8.666, de 1993) , que excepciona a competição e autoriza a contratação direta, tem o fim de selecionar artista e não empresa intermediária. 
17.	Sabe-se também que a jurisprudência consolidada deste Tribunal é no sentido de que saque em espécie dos recursos da conta específica do convênio enseja débito, face à inexistência do correspondente e necessário nexo causal entre o desembolso e a despesa efetuada (v.g Acórdãos Plenários 851/2017, Relator Aroldo Cedraz; 344/2015, Relator Walton Alencar Rodrigues, e Acórdão 997/2015, Relator Benjamin Zymler) . 
18.	Esse entendimento pacífico no âmbito deste Tribunal não deve ser flexibilizado nos ajustes celebrados pelo MTur com os demais entes federativos, associações ou outros entes que assumem o múnus de gerir recursos públicos, sobretudo nos casos em que há grave ofensa legal ao art. 25, inciso III, da Lei 8.666, de 1993, quando da pretensa contratação dos artistas por outros meios que não os previstos na norma legal (diretamente ou através de empresário exclusivo) . Em outras palavras, ao não se exigir provas concretas, do gestor público (e não da intermediara) , de que os recursos vinculados para o cachê da banda Saia Justa foram destinados, diretamente ou por meio dos empresários exclusivos, a respectiva banda, estar-se-ia, por vias obliquas, validando, possivelmente,  a contratação daquela por meio de recursos municipais ou, até mesmo, de outros recursos federais repassados a Municipalidade. 
19.	Assim, para que se tenha o estabelecimento do nexo financeiro e a regular aplicação dos recursos federais repassados, faz-se mister a comprovação de que os R$ 33.000,00, referente ao cachê da banda Saia Justa, fora entregue, no todo ou em parte, a banda, pois era aquela que tinha a obrigação personalíssima de fazer os shows e, por lógica, iria receber os recursos do ajuste. Flávio Gomes da Silva Produções e Eventos, que não era empresário exclusivo daquela banda, nos termos do inciso III do art. 25 da Lei e da jurisprudência pacífica deste Tribunal, não podia ser o destinatário final dos recursos do convênio. 
20.	Desse modo, como não consta nos autos prova de que os referidos valores foram alocados para o pagamento do cachê da banda Saia Justa, não há o nexo de causalidade. Consequentemente, o débito deve permanecer em sua íntegra. Esse entendimento fora adotado, em grau recursal, no Acórdão 9996/2016-TCU-Segunda Câmara, de relatoria do Ministro Augusto Nardes (TC Processo 016.622/2010-4) , no Acórdão 1583/2017-TCU-Primeira Câmara, de relatoria do Ministro José Múcio Monteiro (TC Processo 025.741/2014-4) , e no recente Acórdão 11867/2018-TCU-Primeira Câmara (TC Processo 016.359/2015-1) , sob a relatoria do Ministro Benjamin Zymler. 
21.	Feitas essas considerações, divirjo da proposta do auditor federal para:
	a) conhecer do recurso de reconsideração interposto por Sueli Madruga Freire, com fundamento nos arts. 32, I, e 33 da Lei 8.443/1992, e, no mérito, negar-lhe provimento; e
	b) dar ciência da deliberação que vier a ser proferida a recorrente e ao Procurador-Chefe da Procuradoria da República no Estado da Paraíba. 
2.	Ao divergir da unidade técnica, o Ministério Público junto ao TCU se manifestou (peça 64) da seguinte forma:
Considerando que, dos R$ 209.966,56 geridos pela Sra. Sueli Madruga Freire em relação aos convênios 232/2011 e 1179/2010, que tinham por objeto apoiar a realização dos eventos "Festa Junina de Lagoa de Dentro" e "Festividade Junina", restam dúvidas apenas sobre um pagamento no valor de R$ 33.000,00; considerando que, embora inexistam dúvidas quanto à apresentação da Banda Saia Justa, o débito que se atribui à recorrente é decorrente da inexistência de evidências suficientes de que o Sr. Edval Gomes Cordeiro fosse efetivamente o representante da Banda, para fins do recebimento de cachê no valor de R$ 33.000,00; e considerando, finalmente, que a forma como se dá a comprovação do efetivo pagamento de cachê aos artistas em convênios firmados com o MTur é tema controverso no Tribunal; manifestamo-nos, ratificando proposta sugerida em Parecer anterior (peça 39) , parcialmente de acordo com a proposta alvitrada pelo auditor da SERUR na instrução que integra a peça 61, sugerindo que seja dado provimento ao recurso, julgando-se as contas da responsável regulares com ressalva.
É o relatório.

Washington Alves Freire (OAB/PB 9261), representando Sueli Madruga Freire.

Procurador Marinus Eduardo De Vries Marsico.

TOMADA DE CONTAS ESPECIAL. NÃO INCLUSÃO DE DOCUMENTAÇÃO NO SICONV. CARTA DE EXCLUSIVIDADE APENAS PARA O DIA DO EVENTO. FALTA DE COMPROVAÇÃO PARCIAL DO NEXO DE CAUSALIDADE DA APLICAÇÃO DOS RECURSOS DO OBJETO PACTUADO COM O MINISTÉRIO DO TURISMO. CITAÇÃO. ACOLHIMENTO PARCIAL DAS ALEGAÇÕES DE DEFESA. IRREGULARIDADE DAS CONTAS. DÉBITO E MULTA. CIÊNCIA. RECURSO DE RECONSIDERAÇÃO. CONHECIMENTO. ARGUMENTOS CAPAZES DE ALTERAR O ACÓRDÃO RECORRIDO. PROVIMENTO PARCIAL. REGULARIDADE COM RESSALVAS DAS CONTAS.

TOMADA DE CONTAS ESPECIAL (TCE)

Secretaria de Recursos (SERUR).

Trata-se, originariamente, de tomada de contas especial instaurada pelo Ministério do Turismo - MTur em desfavor de Sueli Madruga Freire, ex-prefeita de Lagoa de Dentro/PB (gestão 2009/2012) , em vista da impugnação de despesas dos Convênios 232/2011 e 1179/2010, firmados com o município, objetivando, respectivamente, o apoio aos eventos "Festa Junina de Lagoa de Dentro" e "Festividade Junina". O valor dos ajustes foi de R$ 104.966,56 para o Convênio 232/2011 e R$ 105.000,00 para o Convênio 1179/2010, sempre com R$ 100.000,00 a cargo do MTur.
2.	Inicialmente, registro que o Sr. Valberto Alves de Azevedo Filho, advogado da Sra. Sueli Madruga Freire, requereu a retirada de pauta deste processo da presente sessão, em razão de sua recente habilitação nos autos (peça 65) . Ressalto que a pauta desta sessão foi publicada no dia 17 de outubro, quinta-feira. Ocorre que, ato contínuo, o representante legal se habilita nos autos no dia imediatamente posterior à publicação, requerendo a alteração do dia de julgamento deste processo.
3.	Destaco que, embora a solicitação de retirada do processo de pauta seja uma faculdade legítima da parte, tal deferimento constitui decisão discricionária do relator, não se incluindo no rol de direitos subjetivos processuais das partes e devendo ser sopesado com os princípios da celeridade e economia processual. Ademais, não há de se falar em cerceamento de defesa, visto que as etapas processuais anteriores foram devidamente cumpridas (v.g. Acórdão 12421/2016-TCU-Segunda Câmara, de minha relatoria, 8.532/2017-Primeira Câmara, rel. Ministro Vital do Rêgo e 10.846/2018-Primeira Câmara, rel. Ministro Bruno Dantas) . Isso posto, por entender que o presente processo se encontra pronto para ser julgado, indefiro o pedido de adiamento do julgamento.
4.	Passo, então, à questão de mérito.
5.	Mediante o Acórdão 3483/2018-TCU-Segunda Câmara (peça 40) , de relatoria do Ministro Aroldo Cedraz, este Tribunal decidiu julgar irregulares as contas da Sra. Sueli Madruga Freire, relativas ao Convênio 1179/2010 - Siconv 741708, condenando-a ao ressarcimento do dano gerado ao erário. Outrossim, decidiu aplicar à ex-prefeita do município de Lagoa de Dentro/PB a multa prevista no art. 58 da Lei 8.443/1992, no valor R$ 5.000,00 (cinco mil reais) .
6.	Nesta oportunidade, examina-se o recurso de reconsideração interposto pela Sra. Sueli Madruga Freire contra o acórdão condenatório, por meio do qual defende, em síntese, o débito que lhe foi imputado não se sustenta, pois não foram considerados os documentos que confirmam a representação da Banda Saia Justa pelo Sr. Edval Gomes Cordeiro, recebedor do cachê no valor de R$ 33.000,00, mas, apenas a ausência de elemento probatório da relação entre a banda e a pessoa física em pesquisas realizadas na internet. 
7.	Quanto à admissibilidade da peça recursal, entendo que deve ser conhecida, por preencher os pressupostos constantes dos arts. 32, inciso I, parágrafo único, e 33 da Lei nº 8.443/1992 c/c o art. 285 do Regimento Interno do TCU.
8. 	O exame empreendido pelo Ministério Público junto ao TCU - MPTCU abordou às peças 39 e 64 com propriedade o escopo do processo que consiste no questionamento se há evidências suficientes de que o Sr. Edval Gomes Cordeiro foi efetivamente o representante da Banda Saia Justa, para fins do recebimento de cachê no valor de R$ 33.000,00. Assim sendo, manifesto desde já minha concordância com a proposta alvitrada pelo Parquet, cujos fundamentos adoto como razões de decidir, sem prejuízo de tecer alguns comentários a seguir.
9.	Conforme elucidado pelo Acórdão 1435/2017-TCU-Plenário, de relatoria do Ministro Vital do Rêgo, falhas relativas aos contratos de exclusividade podem não ensejar, por si, julgamento de irregularidade das contas ou a condenação em débito de responsável, o que dependerá das circunstâncias do caso.
10.	Na situação ora analisada, a execução física do convênio, especificamente em relação à realização do show da banda Saia Justa, é inconteste, assim como o pagamento ao representante da banda. Há apenas o questionamento se a pessoa física recebedora do cachê era a real representante da banda e se, por conseguinte, houve o efetivo recebimento, pela banda, do valor do cachê determinado em R$ 33.000,00, ante à ausência de notas fiscais e documentações que comprovem o repasse do recurso de seu empresário, Sr. Edval Gomes Cordeiro, ao grupo musical.
11.	Ainda que a cláusula quarta, XXXVI, parágrafo terceiro, alínea "a" registre que deverão ser apresentados ao concedente "documento comprobatório do efetivo recebimento do cachê por parte dos artistas, e/ou bandas, e/ou grupos contratados, quando for o caso", ressalto que tal exigência não é pacificada no âmbito deste Tribunal.
12.	Há julgados que entendem pela necessidade da comprovação de repasse do cachê aos artistas, como os Acórdão 5833/2018-TCU-Primeira Câmara, de relatoria do ministro Bruno Dantas e 5.904/2019-Primeira Câmara, de relatoria do ministro Walton Alencar Rodrigues.
13.	Todavia, observa-se, também, posicionamento contrário, no sentido de ser indevida a exigência de recibo ou documento congênere que comprove o efetivo recebimento do cachê pelo artista como condição para o reconhecimento do nexo de causalidade, como os Acórdão 7198/2018-TCU-Segunda Câmara, de relatoria do ministro Marcos Bemquerer e 2.020/2018-Segunda Câmara de relatoria do ministro Aroldo Cedraz.
14.	Destaco, ainda, que a pessoa jurídica contratada pela municipalidade para promover os shows anunciados para a "Festividade Junina", inclusive da banda Saia Justa, foi a empresa Gomes & Silva Promoções Artísticas e Eventos, de modo que deveria ter sido ela, e ninguém mais, a emissora das notas fiscais (peça 17, p.16) e recibos (peça 17, p. 17) , assim como a destinatária dos respectivos pagamentos, nesse sentido o Acórdão 2256/2019-TCU-Segunda Câmara, de relatoria do ministro Aroldo Cedraz. 
15.	Inexistiu, portanto, qualquer descumprimento ao art. 63 da Lei 4320/1964, ao art. 93 do Decreto Lei 200/1967, e ao art. 50, §3º, da Portaria Interministerial 127/2008, indicados como fundamentação jurídica da citação realizada nos presentes autos (peça 23) .
16.	De outra banda, em 2010 o Sr. Edival Gomes Cordeiro foi definido na Carta de Exclusividade e no Contrato de Cessão de Direitos e Obrigações como representante da Banda Saia Justa (peça 17, p. 32 e 33) . Em 2016 (peça 45, p. 8) há, por parte do representante, a declaração de pagamento à banda na forma contratada. Ressalto, contudo, que não compete ao Tribunal imiscuir-se nesta questão. Nesse espeque, transcrevo a seguir trecho do Acórdão 9313/2017-TCU-Primeira Câmara, de relatoria do ministro Weder Oliveira:
Não cabe ao TCU avaliar ganhos internos no relacionamento de empresários entre si (exclusivos e ad hoc) ou entre esses e os artistas e bandas por eles representados. Em convênios que envolvam a participação desses atores, compete ao órgão concedente demonstrar que os pagamentos ocorrem dentro dos preços de mercado ou são compatíveis com valores já recebidos anteriormente pelos artistas e bandas em eventos equivalentes. Não havendo nos autos manifestação nesse sentido, não é possível a caracterização de débito por divergência entre os valores pagos aos empresários e os efetivamente recebidos pelas respectivas bandas e artistas, a título de cachê. [Grifou-se]
17.	Observo que não houve questionamento nestes autos em relação ao valor pago à banda, o que poderia configurar uma hipótese de dano ao erário, em caso de eventual superfaturamento.  
18.	Desse modo, não há que se falar em eventual prejuízo aos cofres públicos capaz de tornar irregulares as contas da ex-gestora com condenação ao pagamento de débito. Isto é, entendo que a imputação de débito só se dá quando não é possível atestar o pagamento para a empresa contratada pelo convenente ou quando há indícios de inexecução do evento objeto do convênio, conforme Acórdão 2020/2018-TCU-Segunda Câmara, de relatoria do Ministro Aroldo Cedraz.
19.	À vista disso, por verificar o posicionamento não uníssono desta Corte sobre este aspecto, que revela a ausência de regulamento claro sobre o assunto, considero que as deficiências comprobatórias apresentadas dão vazão somente ao julgamento pela regularidade com ressalvas das contas da ex-gestora.
TCU, Sala das Sessões Ministro Luciano Brandão Alves de Souza, em 22 de outubro de 2019.
Ministro JOÃO AUGUSTO RIBEIRO NARDES 
Relator

Trata-se de recurso de reconsideração interposto pela Sra. Sueli Madruga Freire contra o Acórdão 3483/2018-TCU-Segunda Câmara (peça 40) , de relatoria do Ministro Aroldo Cedraz, por meio do qual defende, em síntese, o débito que lhe foi imputado não se sustenta, pois não foram considerados os documentos que confirmam a representação da Banda Saia Justa pelo Sr. Edval Gomes Cordeiro, recebedor do cachê no valor de R$ 33.000,00, mas, apenas a ausência de elemento probatório da relação entre a banda e a pessoa física em pesquisas realizadas na internet.
No meu voto, alinhei-me ao entendimento do Ministério Público junto ao Tribunal, no sentido de dar provimento parcial ao recurso e julgar regulares com ressalva as contas da então prefeita, haja vista que, em que pese as falhas relativas aos contratos de exclusividade, subsistem as evidências da execução física e financeira do objeto, uma vez que é comprovada o pagamento à empresa contratada pelo convenente, qual seja a Gomes & Silva Promoções Artísticas e Eventos.
Chego a essa conclusão considerando, em síntese, que:
a exigência de comprovação de repasse do cachê aos artistas não é pacificada no âmbito deste Tribunal (v.g. Acórdão 5833/2018-TCU-Primeira Câmara, de relatoria do ministro Bruno Dantas e 5.904/2019-Primeira Câmara, de relatoria do ministro Walton Alencar Rodrigues e Acórdão 7198/2018-TCU-Segunda Câmara, de relatoria do ministro Marcos Bemquerer e 2.020/2018-Segunda Câmara de relatoria do ministro Aroldo Cedraz) .
a pessoa jurídica contratada pela municipalidade para promover os shows anunciados para a "Festividade Junina", inclusive da banda Saia Justa, foi a empresa Gomes & Silva Promoções Artísticas e Eventos, de modo que deveria ter sido ela, e ninguém mais, a emissora das notas fiscais (peça 17, p.16) e recibos (peça 17, p. 17) , assim como a destinatária dos respectivos pagamentos, nesse sentido o Acórdão 2256/2019-TCU-Segunda Câmara, de relatoria do ministro Aroldo Cedraz. 
falhas relativas aos contratos de exclusividade podem não ensejar, por si, julgamento de irregularidade das contas ou a condenação em débito de responsável, o que dependerá das circunstâncias do caso (Acórdão 1435/2017-TCU-Plenário, de relatoria do ministro Vital do Rêgo) .
O Ministro-Substituto André Luís de Carvalho pediu vista, nos termos do art. 119 do Regimento Interno a quem, desde já, louvo pelo voto revisor e pela contribuição ao presente debate. 
O Ministro-Revisor defende o não provimento do recurso. Em síntese, o revisor afirma que cabia à ex-prefeita apresentar procuração pública ou o contrato de empresário exclusivo, com o devido registro em cartório e que, por conseguinte, não restou comprovado o pagamento dos valores aos artistas. 
Ademais, ressalta que os comprovantes fiscais e os recibos apresentados pela ex-prefeita, na prestação de contas do ajuste, teriam sido emitidos após o transcurso de aproximadamente um ano desde a suposta realização do aludido festejo junino, já que a Banda Saia Justa teria se apresentado em 26 de junho de 2010 e os documentos comprobatórios sobre o corresponde dispêndio teriam sido datados em junho de 2011.
Pedindo vênia ao revisor, mantenho o meu entendimento pelas razões já expostas. Ressalto, ainda, que não houve questionamento nestes autos em relação ao valor pago à banda, o que poderia configurar uma hipótese de dano ao erário, em caso de eventual superfaturamento. Desse modo, não há que se falar em possível prejuízo aos cofres públicos capaz de tornar irregulares as contas da ex-gestora com condenação ao pagamento de débito. 
Ante o exposto, por entender que as deficiências comprobatórias apresentadas dão vazão somente ao julgamento pela regularidade com ressalvas das contas da ex-gestora, voto pelo provimento parcial do presente recurso de reconsideração.
TCU, Sala das Sessões Ministro Luciano Brandão Alves de Souza, em 12 de novembro de 2019.
Ministro JOÃO AUGUSTO RIBEIRO NARDES 
Relator

Na Sessão de 22/10/2019, quando atuava em substituição ao Ministro Aroldo Cedraz, pedi vista do presente processo, nos termos do art. 119 do RITCU, para melhor avaliar as ponderações suscitadas pelo Ministro-Relator Augusto Nardes.
2.	Como visto, trata-se de recurso de reconsideração manejado por Sueli Madruga Freire, como então prefeita de Lagoa de Dentro - PB (gestão: 2009-2012) , contra o Acórdão 3.483/2018 proferido pela 2ª Câmara do TCU, sob a relatoria Ministro Aroldo Cedraz, no sentido de julgar irregulares as contas da aludida responsável para condená-la ao pagamento do débito apurado nos autos sob o valor histórico de R$ 31.415,90 (database: 13/5/2011) , além de lhe imputar a multa legal sob o valor de R$ 5.000,00, diante da não comprovação no nexo causal entre os recursos federais aportados ao Convênio 1.179/2010 (Siconv 741708) e o suposto dispêndio pelo valor de R$ 33.000,00 em prol da apresentação da Banda Saia Justa nos festejos juninos de 2010.
3.	O Ministro-Relator passou a acompanhar o parecer do MPTCU (Peça 64) e pugnou pelo provimento do recurso para, no mérito, julgar regulares, com ressalva, as contas da então prefeita, ao vislumbrar que, a despeito da ausência de nota fiscal ou de outro comprovante emitido pelo grupo musical, subsistiriam os indícios de, como empresário contratado pelo município, o Sr. Edval Gomes Cordeiro ser o representante legal da aludida banda e de, por isso, ter ocorrido o efetivo pagamento aos artistas pelo respectivo cachê.
4.	Peço licença, todavia, para acompanhar os pareceres dos dirigentes da Serur às Peças 62 e 63 no sentido de conhecer do presente recurso de reconsideração para, no mérito, negar-lhe provimento, diante da evidente higidez do aludido acórdão e da inaceitável permanência da falta de comprovação do necessário nexo causal. 
5.	Ocorre que a contratação direta da Flávio Gomes da Silva Produções Artísticas e Eventos (Peça 16, p. 128-129) , por inexigibilidade de licitação, a partir da mera apresentação da carta de exclusividade para a apresentação da referida banda musical (Peça 16, p. 134-135) , não só ofendeu a jurisprudência do TCU (v.g.: Acórdão 96/2008-TCU-Plenário) , mas também, e principalmente, não atendeu aos requisitos regulamentares explicitamente anunciados pelo MTur na aprovação do ajuste, pois a Cláusula 2ª (item II, alínea "oo", à Peça 2, p. 159) teria restado expressamente fixada no seguinte sentido:
	" (...) II - Compete ao CONVENENTE:
 (...) oo) apresentar na prestação de contas, quando da contratação de artistas, consagrados, enquadrados na hipótese de inexigibilidade prevista no inciso III do art. 25 da Lei nº 8.666/1993, atualizada, por meio de intermediários ou representantes, cópia do contrato de exclusividade dos artistas com o empresário contratado, registrado em cartório, sob pena de glosa dos valores envolvido. Ressalta-se que o contrato difere da autorização que confere exclusividade apenas para os dias correspondentes à apresentação dos artistas e que é restrita à localidade do evento, conforme dispõe o Acórdão 96/2200-TCU-Plenário do TCU"  (grifou-se) .
6.	Não por acaso, aliás, ao responder à consulta sobre a exigência dos aludidos contratos de exclusividade, o Plenário do TCU prolatou o Acórdão 1.435/2017 pela seguinte linha:
" (...) 9.2. responder ao consulente que:
9.2.1. a apresentação apenas de autorização/atesto/carta de exclusividade que confere exclusividade ao empresário do artista somente para o (s) dia (s) correspondente (s) à apresentação deste, sendo ainda restrita à localidade do evento, não atende aos pressupostos do art. 25, inciso III, da Lei 8.666/1993, representando impropriedade na execução do convênio;
9.2.2. do mesmo modo, contrariam o sobredito dispositivo legal as situações de contrato de exclusividade - entre o artista/banda e o empresário - apresentado sem registro em cartório, bem como de não apresentação, pelo convenente, do próprio contrato de exclusividade;
9.2.3. tais situações, no entanto, podem não ensejar, por si sós, o julgamento pela irregularidade das contas tampouco a condenação em débito do (s) responsável (is) , a partir das circunstâncias inerentes a cada caso concreto, uma vez que a existência de dano aos cofres públicos, a ser comprovada mediante instauração da devida tomada de contas especial, tende a se evidenciar em cada caso, entre outras questões, quando:
9.2.3.1. houver indícios de inexecução do evento objeto do convênio; ou
9.2.3.2. não for possível comprovar o nexo de causalidade, ou seja, que os pagamentos tenham sido recebidos pelo artista ou por seu representante devidamente habilitado, seja detentor de contrato de exclusividade, portador de instrumento de procuração ou carta de exclusividade, devidamente registrados em cartório" (grifou-se) .
7.	Não subsistindo, então, a comprovação de os valores terem sido efetivamente pagos aos artistas supostamente apresentados no evento, mas apenas à empresa intermediária contratada, a ex-prefeita foi devidamente citada, mas, como apurado no bojo do referido acórdão, ela teria apresentado tão-somente a declaração do mesmo suposto representante legal da Banda Saia Justa (Edval Gomes Cordeiro) , assinalando o mero recebimento dos respectivos cachês destinados aos artistas (Peça 32, p. 6) , sem apresentar, contudo, a procuração pública ou o contrato de empresário exclusivo, com o devido registro em cartório, como expressamente exigido pelo aludido termo do convênio, salientando nesse ponto que, ao manejar o presente recurso de reconsideração, a ora recorrente teria apenas apresentado novamente essa mesma declaração (Peça 45, p. 8) , já rejeitada pelo TCU no âmbito do Acórdão 3.483/20182ª Câmara, sem ter apresentado qualquer outra documentação tendente a comprovar o efetivo pagamento em prol dos correspondentes artistas.
8.	Para piorar toda essa estranha situação, os comprovantes fiscais e os recibos apresentados pela ex-prefeita, na prestação de contas do ajuste, teriam sido absurdamente emitidos após o transcurso de aproximadamente 1  (um) ano desde a suposta realização do aludido festejo junino, já que a Banda Saia Justa teria se apresentado em 26 de junho de 2010 e os documentos comprobatórios sobre o corresponde dispêndio teriam sido datados em junho de 2011, aí incluída a nota de empenho emitida pela prefeitura e a nota fiscal emitida pela Flávio Gomes da Silva Produções Artísticas e Eventos, em 1º de junho de 2011, com a transferência dos recursos da conta vinculada ao ajuste para a conta da referida empresa em 2 de junho de 2011 (Peça 6, p. 1-7) .
9.	Bem se vê, pois, que subsistiria a ausência de comprovação do necessário nexo causal entre os recursos federais recebidos e o aludido pagamento efetuado à referida empresa contratada e aos subsequentes artistas, descumprindo, assim, o art. 63 da Lei nº 4.320, de 1964, o art. 93 do Decreto Lei nº 200, de 1967, e o art. 50, § 3º, da então vigente Portaria Interministerial nº 127, de 2008, de sorte que se mostra plenamente adequada a proposta da Serur no sentido da negativa de provimento ao presente recurso de reconsideração.
10.	Eis, ainda, que, no presente caso concreto, o parecer do Parquet especial não poderia sequer ser usado como o cogitado fundamento para a regularidade das contas, ante a suposta ideia de que "a forma como se dá a comprovação do efetivo pagamento de cachê aos artistas em convênios firmados com o MTur é tema controverso no Tribunal", quando o MPTCU ratificou o seu parecer anterior (Peça 39) no sentido de a jurisprudência do TCU ter supostamente rechaçado as exigências comprobatórias não previstas no convênio, com o suposto afastamento do débito e até mesmo da irregularidade das contas dos responsáveis, até porque, como esclarecido no voto condutor do acórdão ora recorrido, a jurisprudência assinalada pelo MPTCU não seria aplicável ao presente caso concreto, pois subsistiria a prévia e expressa exigência no termo de convênio para a apresentação do referido contrato de exclusividade como condição para a aprovação da prestação de contas, além de subsistir a estranha apresentação de todos os aludidos documentos emitidos após o transcurso de 1  (um) ano desde a suposta realização do referido festejo junino.
11.	Não fosse o bastante, ao reavaliar e confirmar a aplicação do Acórdão 1435/2017-TCU-Plenário no âmbito do TC Processo 022.890/2015-7 sob a relatoria do Ministro Walton Alencar Rodrigues, o Plenário do TCU prolatou o Acórdão 2.730/2017 pela seguinte linha: 
	" (...)  Ainda que se adote o Acórdão 1435/2017-TCU-Plenário como parâmetro, não haveria como relevar a contratação de artistas e de locutor por empresa que não detinha contratos de exclusividade, situação verificada nestes autos. Isso porque não foram apresentados documentos que comprovem que os recursos conveniais destinados a cachês foram percebidos pelos artistas ou por seus representantes, habilitados por meio de contrato de exclusividade, instrumento de procuração ou carta de exclusividade, registrados em cartório, como prevê o item 9.2.3.2 da deliberação.
	Além disso, o termo do Convênio 697/2009 (Siafi 704.113 - peça 1, p. 34-51) exige, expressamente, em sua cláusula terceira, alínea 'll' (peça 1, p. 39) , na hipótese de contratação direta de artista consagrado, enquadrados na hipótese de inexigibilidade prevista no inciso III do art. 25 da Lei 8.666/1993, por meio de intermediário ou representante, apresentação de contrato de exclusividade, sob pena de glosa dos valores envolvidos, ressaltando ainda que contrato de exclusividade não se confunde com autorização que confere exclusividade para o dia da apresentação do artista e que é restrita à localidade do evento.
	Assim, as circunstâncias destes autos impõem a aplicação do item 9.2.3, do Acórdão 1435/2017-TCU-Plenário, que expressamente assevera necessidade de serem examinadas as circunstâncias inerentes a cada caso concreto. Assim, neste caso concreto, desde a celebração do convênio, o defendente tinha pleno conhecimento da necessidade de apresentar contrato de exclusividade, com abrangência espacial e temporal que exceda a data e localidade do evento, caso decidisse contratar e pagar artistas sem licitação, por meio de intermediário ou representante, com amparo no art. 25, III, da Lei 8.666/1993. Também de que qualquer comprovante de despesa emitido por intermediário ou representante não detentor de contrato de exclusividade, como é o caso da nota fiscal emitida pela WM Produções e Eventos Ltda., estaria sujeito a glosa." (grifou-se) 
12.	Esse entendimento teria, aliás, sido também adotado, em grau recursal, no âmbito do Acórdão 9996/2016-TCU-Segunda Câmara, sob a relatoria do Ministro Augusto Nardes (TC Processo 016.622/2010-4) , no bojo do Acórdão 1583/2017-TCU-Primeira Câmara, sob a relatoria do Ministro José Mucio Monteiro (TC Processo 025.741/2014-4) e no âmbito do Acórdão 11867/2018-TCU-Primeira Câmara (TC Processo 016.359/2015-1) , sob a relatoria do Ministro Benjamin Zymler, entre outros feitos já julgados pelo TCU.
13.	O TCU deve conhecer do presente recurso de reconsideração para, no mérito, negar-lhe provimento, em pela consonância com os pareceres dos dirigentes da Serur às Peças 62 e 63. 
14.	Ante o exposto, acompanho os pareceres dos dirigentes da Serur, destacando o evidente rompimento do aludido nexo causal na prestação de contas do ajuste a partir, por exemplo, da absurda apresentação de notas fiscais, entre outras documentações, emitidas depois de estranhamente transcorrido o período de 1 (um) ano desde a suposta realização do aludido evento, e, assim, voto pela prolação do Acórdão do TCU no seguinte sentido:
" (...) 9.1. conhecer do recurso de reconsideração, nos termos dos arts. 32, I, e 33 da Lei n.º 8.443, de 1992, para, no mérito, negar-lhe provimento; e
9.2. dar ciência da presente deliberação à ora recorrente e à Procuradoria da República no Estado da Paraíba."
TCU, Sala das Sessões, em 12 de novembro de 2019.
Ministro-Substituto ANDRÉ LUÍS DE CARVALHO
Revisor